【裁判字號】    95,選上易,10
【裁判日期】    951205
【裁判案由】    詐欺
【裁判全文】
臺灣高等法院刑事判決                95年度選上易字第10號
上  訴  人
即  被  告    甲○○
                        4號4.
選任辯護人    粘舜權律師
              吳茂榕律師
上列上訴人因詐欺等案件，不服臺灣板橋地方法院九十四年度選
易字第一二號，中華民國九十五年七月六日第一審判決（起訴案
號：臺灣板橋地方法院檢察署九十四年度選偵字第一一七號），
提起上訴，本院判決如下：
    主  文
原判決撤銷。
甲○○無罪。
    理  由
一、本件公訴意旨詳如起訴書所載（如附件）。
二、按犯罪事實應依證據認定之，無證據不得認定犯罪事實；不
    能證明被告犯罪者，應諭知無罪之判決，刑事訴訟法第一百
    五十四條第二項及第三百零一條第一項，分別定有明文。次
    按認定不利於被告之事實，須依積極證據，苟積極證據不足
    為不利於被告事實之認定時，即應為有利於被告之認定，更
    不必有何有利之證據；又事實之認定，應憑證據，如未能發
    現相當證據，或證據不足以證明，自不能以推測或擬制之方
    法，以為裁判基礎；被告否認犯罪事實所持之辯解，縱屬不
    能成立，仍非有積極證據足以證明其犯罪行為，不能遽為有
    罪之認定。而刑事訴訟法上所謂認定犯罪事實之積極證據，
    係指適合於被告犯罪事實之認定之積極證據而言，雖不以直
    接證據為限，間接證據亦包括在內；然而無論直接或間接證
    據，其為訴訟上之證明，須於通常一般之人均不致有所懷疑
    ，而得確信其為真實之程度者，始得據為有罪之認定，倘其
    證明尚未達到此一程度，而有合理之懷疑存在時，致使無從
    形成有罪之確信，根據「罪證有疑，利於被告」之證據法則
    ，即不得遽為不利被告之認定（最高法院三十年上字第八一
    六號、廿九年上字第三一０五號、卅年上字第一八三一號、
    四十年台上字第八六號及七十六年台上字第四九八六號判例
    意旨參照）。
三、本案公訴人認被告甲○○涉犯詐欺及投票收賄等罪嫌，無非
    以被告自承其非永和市之里、鄰長、巡守隊或環保義工，然
    仍於九十四年七月廿四日至廿六日參加市公所為前揭人士舉
    辦並限制只具該等身分方得參加三天二夜之講習及文康活動
    ，且於活動結束時領取將參與年底三合一選舉競選連任永和
    市市長洪一平致贈之鳳梨酥，暨里長阮阿路監聽譯文等，認
    其涉犯詐欺及暨投票收賄罪嫌，固非無據。然經訊被告固坦
    承其籍設於永和市，且無臺北縣永和市里鄰長、環保義工或
    巡守隊員之身分，但於九十四年七月間確有參加三天二夜之
    九十四年度之講習暨文康活動及活動結束時有收到載有「永
    和市長洪一平敬贈」字樣之鳳梨酥一盒等情不諱，惟堅決否
    認有何詐欺得利、投票受賄之犯行，並辯稱：其係因年歲已
    高，妻子陳玉霞為永和市潭墘里環保義工，欲參加前開活動
    ，然恐其一人在家無人照顧，乃經詢問里長阮阿路，里長告
    知如有餘額得以自費參加，故方自費四千五百元（新台幣，
    下同）參加，並應里長要求於活動結束後再為繳交費用；至
    雖有收受鳳梨酥一盒，然未曾聽聞與競選有何關連，且亦認
    離選舉尚早，應與選舉無關等語。
四、有關參加活動詐欺得利罪部分：
    （一）經查，被告所辯各節，核與証人即里長阮阿路於調查
          局及偵查中即証陳：雖知須具有身分方得參加，然仍
          有答應部分來詢問之里民得自費參加，並有收取費用
          （參見九十四年度選他字第六二號卷第三宗第四六六
          至四六七頁）；嗣於原審針對被告並証陳：活動前四
          、五天有同意被告以自費四千五百元方式參加（告知
          ：「因為很多人沒有去，有空位，可以自費參加」）
          ，活動結束回來後二、三天即收到費用，並於事後向
          市公所說明被告需要他太太照顧，但他太太是環保義
          工，要參加系爭活動，所以被告也需要參加，所以自
          費繳交費，被告未冒名，亦未簽到，市公所亦未查核
          等情（參見原審卷第一三四至一三五頁審判筆錄），
          均相符合。另與被告相同不具有里鄰長、環保義工及
          巡守隊員身分，亦參加上開九十四年度講習暨文康活
          動之人陳進財、呂政順、莊敏鶴、林清標等人於臺北
          縣調查站、檢察官偵查中亦均陳稱：是里長阮阿路同
          意渠等參加該次活動，並告知須自費四千五百元，在
          活動結束後即將款項交付給里長等語（見九十四年度
          選他字第六二號卷第三宗第三六二至第三六五頁、第
          三七三至第三七七頁、第三百八二至三八四頁筆錄）
          相同。且證人阮阿路確有將潭漧里內未具有里鄰長、
          環保義工及巡守隊員身分，卻參加上開九十四年度講
          習暨文康活動之人員共十一人所繳交之四萬九千五百
          元，於九十四年九月二日向臺北縣永和市公所繳納之
          事實，並有臺北縣永和市公所自行收納款項統一收據
          一件在卷足憑。
    （二）再查，證人即永和市公所承辦人員薛景忠於台灣板橋
          地方法院同案（九十五年度選易字第一０號）亦證陳
          ：市公所因人手不足，並未核對報名名冊，且因里長
          對里內參加人員是否具有巡守隊及環保義工身分較為
          瞭解，故市公所責成由里長在出發前負責清點人數及
          審查身分，則衡情一般里民自係由里長處得知活動之
          相關訊息，而被告係年逾八十歲之人，其對於里長上
          開自費即可參與活動之說法，自係信而不疑，是里長
          阮阿路對里民告以得自費參加，並私下安排，活動結
          束後又接受自費者所交付之活動費用，被告自無從察
          覺有異。至公訴人所舉證人阮阿路所有000000
          0000行動電話九十四年八月十七日二十一時五十
          一分五十二秒至五十四分四十五秒之通訊監察譯文，
          細繹其通話內容，無非係通話對方告知證人阮阿路有
          提醒不可叫人代替等語，及證人阮阿路問及活動過程
          中贈送鳳梨酥餅之事情等語，是此僅足以證明證人阮
          阿路確有安排他人代替參加活動而已，但並無從證明
          被告就此不得參加之情事有所參與或知情，自無從據
          以推論被告與阮阿路間有何犯意聯絡之情事。
    （三）綜上所述，被告參加上開九十四年度講習暨文康活動
          ，係因里長阮阿路告以不實之訊息（即可以自費參加
          ），被告信以為真，致其認為自己是自費而參與活動
          ，且其後又已交付活動費用，自難認被告主觀上有為
          自己圖得財產上之不法利益之意圖，其行為自非得以
          詐欺得利罪相繩。
五、有關投票收賄罪部分：
    （一）按刑法第一百四十三條第一項投票收受賄賂罪之成立
          ，除須有投票權人收受賄賂或不當利益外，尚須具有
          許以不行使投票權或為一定之行使為要件（最高法院
          八十二年度台上字第四九二八號判決意旨參照）。亦
          即行為人收受賄賂或不正利益可認係約使為投票權之
          一定行使或不行使之對價，又上開對價關係，在於行
          賄者之一方，係認知其所交付之意思表示，乃為約使
          有投票權人為投票權一定之行使或不行使；在受賄者
          之一方，亦應認知行賄者對其所交付之意思表示，乃
          為約使其為投票權一定之行使或不行使，且對有投票
          權人交付之財物或不正利益，並不以金錢之多寡為絕
          對標準，而應綜合社會價值觀念、授受雙方之認知及
          其他客觀情事而為判斷，倘足認其與要約有投票權人
          為投票權一定之行使或不行使間，具有對價關係時，
          始足該當犯罪（最高法院九十三年度台上字第四三五
          ０號判決採同一意旨）。
    （二）被告雖不具有里鄰長、環保義工及巡守隊員之身分而
          參與此次九十四年度講習暨文康活動，惟其係因里長
          阮阿路告知可以自費參加，其因而報名自費參與活動
          ，於活動結束後，亦已繳交費用與里長阮阿路等情，
          有如前述，是被告於參與此次講習暨文康活動之始，
          其主觀上已無接受免費招待，收受不正當利益之認識
          。
    （三）又有關里鄰長、環保義工及巡守隊員之講習暨文康活
          動，係永和市公所每年舉辦之例行活動，此次活動之
          承辦旅行社係經由公開招標評選，活動結束後贈送之
          鳳梨酥是活動紀念品，包含在招標內容內等情，業經
          證人即永和市公所承辦人員薛景忠、得標廠商統帥旅
          行社承辦人員許德勝於同案（板院九十四年度訴字第
          三○○二號、九十四年選易字第一０號）證述明確（
          見原審卷第一五六、一六四、一七八至一八０頁），
          並有活動計畫書、永和市公所公開甄選承辦旅行社評
          選會議紀錄、行程履勘紀錄各一件在卷可稽，且活動
          結束所贈送之鳳梨酥禮盒上，係載有「永和市九十四
          年度里鄰長、巡守隊暨環保義工研習活動市長洪一平
          敬贈」等字樣，而非僅記載「市長洪一平敬贈」字樣
          之事實，復有禮盒外觀影本在卷足佐（見九十四年度
          選他字第六二號卷第三宗第二七○頁）。另與被告參
          加同一梯次講習暨文康活動之潭漧里里民陳進財、呂
          政順、莊敏鶴、陳清標等於調查站詢問及檢察官偵訊
          中，雖亦證稱活動過程中永和市長洪一平有到場宣揚
          其政績等語，惟渠等均證稱：並沒有聽到有說請求支
          持其競選連任之類的話等語（見九十四年度選他字第
          六二號卷第三宗第三六二至第三六五頁、第三七三至
          第三七七頁、第三百八二至三八四頁筆錄），而民選
          之公職人員，利用各種公開場合宣揚其政績，希望獲
          得選民之認同與支持，延續其政治生命，係屬民主社
          會之常態，故並非得因永和市長洪一平利用舉辦此次
          活動之機會，宣揚其執政政績，尋求選民支持，即認
          該活動與選舉有關。從而，本次講習暨文康活動係永
          和市公所往年例行舉辦之活動，並非針對特定選舉或
          特定候選人而舉辦，且鳳梨酥禮盒係活動之紀念品，
          禮盒上亦載明活動名稱，而該活動既是永和市公所舉
          辦，永和市長具名敬贈，亦與常情無違，自無從推認
          參與此次活動或收受禮盒之人，有因而對特定人許以
          不行使投票權或為一定之行使之情事。
六、綜上所述，本件依公訴人所舉證據，尚不足證明被告有何詐
    欺得利及投票受賄之犯行，此外，復查無其他積極證據，足
    認被告有何公訴人所指之犯行，是不能証明被告犯罪。原審
    未予詳察，遽為被告有罪之判決，容有未洽，被告上訴意旨
    否認犯罪，為有理由，應由本院將原判決撤銷，改為被告無
    罪之諭知，用期適法。
七、據上論斷，應依刑事訴訟法第三百六十九條第一項前段、第
    三百六十四條、第三百零一條第一項，判決如主文。
本案經檢察官林炳雄到庭執行職務。
中    華    民    國   九十五   年   十二   月   五   日
                  刑事第十四庭審判長法  官  蘇隆惠
                                    法  官  林秀鳳
                                    法  官  陳玉雲
以上正本證明與原本無異。
不得上訴。
                                    書記官  陳思云
中    華    民    國    95    年    12    月    6     日


司法院資訊處製作；財團法人民間司法改革基金會備份。
